【裁判字號】    97,選訴,3
【裁判日期】    970820
【裁判案由】    賄選等
【裁判全文】
臺灣屏東地方法院刑事判決               97年度選訴字第3號
公  訴  人  臺灣屏東地方法院檢察署檢察官
被      告  甲○○
上  一  人
指定辯護人  利美利  律師
被      告  丙○○
            戊○○
            丁○○
上  一  人
指定辯護人  李淑妃   律師
上列被告等因賄選等案件，經檢察官提起公訴（96年度選偵字第
15號），本院判決如下：
    主  文
丁○○對於有投票權之人，交付賄賂，而約其投票權為一定之行
使，處有期徒刑壹年柒月，褫奪公權參年。
戊○○有投票權人，收受賄賂，而許其投票權為一定之行使，處
有期徒刑參月，如易科罰金，以新臺幣壹仟元折算壹日，褫奪公
權貳年，其所收受之賄款新臺幣伍佰元沒收。
甲○○、丙○○均無罪。
    事  實
一、戊○○、丁○○兄弟2 人均係屏東縣萬巒鄉硫磺村村民，並
    均有第七屆立法委員選舉屏東縣第一選區之投票權。丁○○
    因支持該選區立法委員候選人蔡豪，且得知該候選人將於民
    國96年12月1 日晚上在屏東縣長治鄉長治國中操場舉辦造勢
    晚會，乃邀集其兄戊○○前往參與前開造勢活動，並為使戊○○同意支持蔡豪，乃基於賄賂犯意，於96年11月30日上午
    某時，在屏東縣萬巒鄉○○村○○路22號戊○○住處，交付
    新臺幣（下同）500 元之賄款予有投票權之戊○○，要求戊○○支持蔡豪。而戊○○明知前開現金係要求其支持候選人
    蔡豪所交付之賄賂，仍予收受而默示同意投票予候選人蔡豪
    （該500 元戊○○已花用完畢），嗣經警接獲線報後循線查
    獲。
二、案經臺灣屏東地方法院檢察署檢察官指揮法務部調查局屏東
    調查站及屏東縣警察局內埔分局調查後報請該署檢察官偵查
    起訴。
    理  由
壹、丁○○、戊○○有罪部分：
一、證據能力方面：
    (一)按被告以外之人於審判外之言詞或書面陳述，原則上不得
      作為證據，惟若該人於司法警察或司法警察官調查中所為
      之陳述與審判中不符時，其先前之陳述具有較可信之特別
      情況，且為證明犯罪事實存否所必要者，則例外得為證據
      ，刑事訴訟法第159 條第1 項及第159 條之2 對此分別定
      有明文。經查：本件被告戊○○就被告丁○○所涉犯罪部
      分所為陳述，乃具有證人身份，其於本院審理時雖否認被
      告丁○○所交付之500 元係參加造勢活動之「走路工」，
      而與其在調查站調查時陳述之細節不同，然本院審酌調查
      筆錄作成時，此案甫被查獲，證人及被告對司法人員掌握
      之證據尚不明瞭，難有串供機會，證人記憶亦較不易受到
      干擾，警方復無不當取供情形，其陳述作為本案之證據亦
      屬適當，故認其於調查站調查中所為證言具有證據能力。
    (二)按被告之自白，非出於強暴、脅迫、利誘、詐欺、疲勞訊
      問、違法羈押或其他不當方法，且與事實相符者，得為證
      據，刑事訴訟法第156 第1 項定有明文。亦即被告之自白
      係出於自由意思，且與事實相符者，即有證據能力；反之
      ，若係非法取供者，因其陳述非出於任意性，其所為陳述
      即無證據能力。本件被告戊○○於96年12月11日調查站調
      查中及檢察官偵查時所為自白，曾就前開事實自白不諱，
      而被告於本院審理中並不爭執該等自白之任意性，亦未陳
      述該次自白係出於任何不正方法，且核與事實相符（詳如
      下述）依前揭規定，自得為證據。
二、事實方面：
    (一)訊據被告丁○○固坦承有於前開時、地，交付現金500 元
      予其兄戊○○，並偕同其兄戊○○參加立法委員候選人蔡
      豪之造勢晚會，惟矢口否認有何賄選犯行，辯稱：其兄戊○○之前曾交付1,000 元予伊購買割草用具及油料，伊花
      費後剩餘400 餘元，但其持500 元交還其兄戊○○，伊交
      錢時，戊○○酒醉，故未聽清楚伊說的話云云。訊據被告
      戊○○雖亦坦認有於前開時、地自其弟弟丁○○處收受現
      金500 元及參與造勢晚會，但亦否認有何投票受賄犯意，
      辯稱：丁○○交錢時，伊正在喝酒，因丁○○同時告知其
      晚上要參加蔡豪的造勢活動，所以伊才認為該筆錢是走路
      工的錢。等伊到調查站受訊完畢之後，丁○○才告知該筆
      錢是割草剩下的錢，不是走路工的錢，伊當時誤會丁○○
      交錢的意思云云。經查：
      1.前開事實，業據被告戊○○於調查站調查時及檢察官偵
        查中自白不諱（警詢卷第10頁、96年選他字第82號卷第
        29 頁） ，核與共同被告丁○○所稱曾其交付500 元予
        被告戊○○及邀請戊○○相偕參與立法委員候選人蔡豪
        之競選造勢晚會等情相符。
      2.被告丁○○、戊○○2 人雖以前開情詞為辯，然被告丁○○於調查站調查時，並未提及還款500 元或其還款動
        作遭戊○○誤解之事，而係堅稱「絕無此事」、「我絕
        未拿一毛錢給哥哥戊○○」（見警詢卷第15頁、第16頁
        ），與其在本院審理中之辯詞截然有別。因其接受調查
        站偵訊時（96年12月11日）距離事發（96年11月30日）
        不過二週，記憶應仍鮮明，如其果有交付金錢遭誤解之
        事，衡情應於受訊之初，立即向調查人員澄清，但其當
        時並未解釋澄清，反全盤否認，待其得知戊○○已坦認
        收受500 元後，始在檢察官偵查時及本院審理中坦認交
        付500 元，僅辯稱並非賄款云云，其辯詞反覆，已有可
        議。再者，被告戊○○於調查站受詢時已明白陳稱：「
        96年11月30日早上，我弟弟丁○○約我翌日一起去參加
        前述（選舉造勢）活動，『我問我弟弟丁○○有無工錢
        可拿，丁○○說有500 元』，我就答應與他一起去參加
        該活動，丁○○隨即從他長褲口袋裡拿出500 元現鈔乙
        張交給我，之後隨即離去。」（警詢卷第10頁參照）；
        及於檢察官偵查中又供陳：「當天我弟弟問說要不要去
        捧場（造勢晚會），有發走路工500 元，當然我覺得我
        年紀大了，晚上那麼冷，沒有走路工的話，我怎麼可能
        會去，所以我就答應我弟弟要去，我弟弟就拿500 元給
        我。」（96年選他字第82號卷第29頁）等語明確，於本
        院審理中被告戊○○復未爭執上開陳述之真實性（本院
        卷第50頁參照），由此足徵，被告丁○○交付500 元予
        戊○○時，業已明確告知戊○○交付該筆金錢之目的係
        選舉活動之「走路工」，並非出於被告戊○○之片面臆
        測，故應無發生誤會之餘地。因此，被告2 人辯稱係被
        告戊○○誤會被告丁○○交付500 元之目的云云，均應
        為事後卸責之詞，不可採信。
      3.此外，於選舉活動進行中，常見候選人以大型聚會，集
        合支持者為自己拉抬選情。而有意賄選者，亦常藉此機
        會，以發放「走路工」為名，給予選民金錢，招徠彼等
        前往造勢會場表態，或測試椿腳之行賄動員能力，鞏固
        買票成果，以達賄選之目的，故一般坊間，均以「走路
        工」一詞作為選舉賄款之別稱，因此，索取及給予「走
        路工」之雙方，雖未口頭言明，主觀上仍應有賄選之默
        示合意。且為避免有心人士藉此巧立名目為候選人收買
        選票，亦應認為除基本之交通、膳食需求及其他合乎人
        情或社會通念之選舉活動用品外，一切任何以「走路工
        」或違反常理之名義所提供予參加造勢活動者之金錢或
        利益，均應認定為選舉賄款，以杜絕有意賄選者行賄買
        票之巧門。因此，本件被告戊○○雖稱前開500 元係被
        告丁○○要求其參加候選人造勢晚會之「走路工」，亦
        應認為係被告丁○○為立委候選人向被告戊○○買票之
        對價。蓋被告丁○○、戊○○均稱，活動當晚候選人已
        提供遊覽車作為交通工具，並另發放便當、礦泉水、帽
        子及旗幟等物品，供支持選民使用（96年選他字第29頁
        、第75頁），而以該次活動僅於當日晚間為之，活動時
        間非長等情形以觀，上開物品應可滿足支持者參加此次
        造勢活動之需求，無再額外提供金錢之必要，況且支持
        者既係自願前來對候選人表達支持之意，衡情亦不應領
        取任何「酬勞」。再者，被告戊○○自稱其之前從未投
        票支持候選人蔡豪（警詢卷第9 頁），惟竟於收取500
        元之「走路工」後改變支持意向，同意參加該名候選人
        之造勢大會，為其造勢助選，由此堪認被告丁○○、戊○○授受上開500 元時，即有使被告戊○○投票支持候
        選人蔡豪之默示合意存在，不因其款項名稱為「參加造
        勢活動之走路工」而改變其為選舉賄款之性質。
      4.綜上所論，本件事證已屬明確，被告二人犯行均堪認定
        。
    (二)核被告丁○○所為，係犯公職人員選舉罷免法第99條第1
      項之對於有投票權之人交付賄賂罪；被告戊○○所為，則
      係犯刑法第143 條第1 項之投票受賄罪。被告戊○○於調
      查站調查中及檢察官偵查時已自白全部犯行，依公職人員
      選舉罷免法第111 條第1 項之規定，應減輕其刑。而被告
      丁○○之行賄對象因僅其胞兄戊○○一人，賄款金額僅有
      500 元，賄選規模甚小，對選風之傷害尚微，與候選人以
      鉅額金錢向選區內眾多選民行賄之情節實難比擬，如科以
      最低刑度仍嫌過重，情堪憫恕，故依刑法第59條之規定減
      輕其刑。爰審酌被告二人之智識程度均為國小畢業，且均
      無犯罪前科，其等為使特定候選人當選立法委員，以授受
      金錢之方式賄選，其行為足以破壞選舉制度之公平性及選
      賢舉才之功能，惟其賄選金額僅有500 元，行賄及受賄雙
      方具有兄弟關係，賄選規模甚小，被告丁○○犯後仍飾詞
      置辯，毫無悔意，被告戊○○雖曾於偵查中自白犯行，然
      於本院審理中又翻異前詞，附和被告丁○○，欲共同卸免
      刑責，均無悔意等一切情狀，分別量處如主文所示之刑，
      並就被告戊○○所處之刑，諭知易科罰金之折算標準，並
      均依公職人員選舉罷免法第113 條之規定宣告褫奪公權，
      以資懲儆。此外，按公職人員選舉罷免法第97條第4 項固
      規定交付之賄賂，不問屬於犯人與否均沒收之，但如其賄
      賂已交付與有投票權之人收受，因收受者係犯刑法第143
      條第1 項之投票受賄罪，其所收受之賄賂應依刑法第143
      條第2 項之規定沒收，如全部或一部不能沒收時，追徵其
      價額，故犯投票行賄罪者已交付之賄賂自應依刑法第143
      條第2 項之規定於其對向共犯投票受賄罪之從刑宣告沒收
      追徵，不得再依上開公職人員選舉罷免法之規定沒收（最
      高法院92年度台上字第4933號判決可資參照），是以被告
      丁○○交付予被告戊○○之賄賂500 元，不應在被告丁○○之主文項下為沒收之諭知，而應在被告戊○○之宣告刑
      下諭知沒收，且因被告戊○○陳稱其所收受之500 元賄賂
      業已花用殆盡，而現行法律並無就被告所收賄款全部或一
      部不能沒收時，以其財產抵償之規定，而其等所收賄賂為
      現金，亦無追徵其價額之問題（最高法院93年度台上字第
      45 84 號判決參照），故不再另宣告於所收賄賂不能沒收
      時，應追徵其價額或以其財產抵償之，併此敘明。
貳、林端梁、丙○○無罪部分：
一、公訴意旨略以：甲○○係屏東縣萬巒鄉民代表會之副主席，
    丙○○則為屏東縣萬巒鄉硫磺村之村民，並具有第七屆立法
    委員選舉屏東縣第一選區之投票權。緣第一選區立法委員候
    選人蔡豪於96年12月1 日晚上，在屏東縣長治鄉長治國中操
    場舉辦造勢晚會，林瑞樑為尋求丙○○支持蔡豪，以使蔡豪
    順利當選，乃邀集丙○○參與造勢活動，並於活動結束後，
    基於賄賂之犯意，於96年12月5 日18時許，至屏東縣萬巒鄉
    ○○村○○路38號丙○○住處，交付現金500 元之賄賂予有
    投票權之丙○○，默示要求丙○○投票給蔡豪。而丙○○明
    知前開現金係參加蔡豪造勢活動後甲○○所交付之有對價關
    係之賄賂，仍予以收受而默示許以投票權之一定行使。因認
    被告甲○○涉有公職人員選舉罷免法第99條第1 項之對於有
    投票權人交付賄賂罪嫌；被告丙○○則涉犯刑法第143 條第
    1 項之有投票權人收受賄賂罪嫌。
二、本件公訴人認被告二人涉有上揭犯嫌，乃以被告丙○○之自
    白、被告甲○○之陳述及證人乙○○○之證詞為其主要論據
    。訊據被告二人雖均於本院審理中雖坦承授受上開500 元，
    惟均堅決否認有何行賄或受賄犯行，被告甲○○辯稱：伊是
    造勢活動過後幾天，前往丙○○家中交付該500 元給陳家的
    ，但該筆款項與選舉無關，而係因丙○○之子為其前員工，
    其得知其子離職後尚未覓得工作，為照顧離職員工，方前去
    陳家表達心意等語；被告丙○○則辯稱，其知被告甲○○給
    伊500 元，但不知道作何用途，因為當時伊正在幫我孫子洗
    澡，甲○○放了500 元就走了等語。
三、按犯罪事實應依證據認定之，無證據不得認定犯罪事實。不
    能證明被告犯罪者，應諭知無罪之判決，刑事訴訟法第154
    條、第301 條第1 項分別定有明文。次按，認定犯罪事實所
    憑之證據，雖不以直接證據為限，間接證據亦包括在內，然
    而無論直接或間接證據，其為訴訟上之證明，須於通常一般
    之人不致有所懷疑，而得確信其為真實之程度者，始得據為
    有罪之認定，倘其證明尚未達到此一程度，而有合理之懷疑
    存在時，即無從為有罪之認定，最高法院76年台上字第4986
    號判例可資參照。
四、經查：
    (一)公訴人雖以被告丙○○之自白作為認定被告甲○○、丙○○二人犯罪之證據。惟觀諸被告丙○○於檢察官偵查時僅
      稱：「甲○○是在我家的浴室間將錢交給我的，當時我太
      太有看到（檢察官問：甲○○拿錢給你時有無說什麼？）
      沒有。因為當時我正在忙。（檢察官問：甲○○有無告訴
      你說這500 元是什麼錢？）他沒有說什麼，是我自己想說
      可能是去參加活動的錢。（檢察官問：甲○○在12月1 日
      邀你去參加活動時，有無告訴你參加的話有何好處？）沒
      有。他只叫我去參加活動而已，沒有說有什麼好處。」（
      96年選他字第82號卷第21頁），亦即被告丙○○當時僅係
      表達自行臆測被告林端梁交付金錢之動機，並未陳稱自己
      因收受該筆金錢而允諾投票權為一定之行使，況其早於收
      受500 元之數日前參與立法委員候選人之造勢活動，參與
      活動前，被告林端梁又未預告日後將有500 元之交付，故
      亦不能逕認該筆金錢即為被告丙○○參與造勢助選之「走
      路工」，故其陳述與自白犯行尚屬有間。另觀諸被告丙○○於調查局調查時之筆錄，雖有「甲○○到我們住處的洗
      澡間當著我們倆夫妻的面拿新臺幣500 元給我，雖然甲○○當時沒有說什麼，但因為我於96年12月1 日前往參加蔡
      豪造勢活動的人表示有好處可以拿，所以甲○○拿500 元
      給我，我也沒有問他給錢的目的就直接收下，因為我知道
      甲○○拿錢給我的主要目的是希望我們參加蔡豪的造勢活
      動後，將來我們都能夠投票給蔡豪。... 我本來不是支持
      蔡豪的，但因為甲○○邀我前往參加蔡豪的造勢活動，並
      給我500 元後，有可能會影響我的投票決定。... 我已全
      盤托出，且願意把收到的賄款交給貴站人員處理，希望司
      法單位能從輕量刑」等文字（警詢卷第3 項），而似有自
      白意味，惟經本院勘驗該次訊問之光碟內容後發現（譯文
      附於本院卷第104 頁至第114 頁），該次訊問筆錄之記載
      內容與實際錄音之內容相差甚鉅。其中筆錄內所載「因為
      我知道甲○○拿錢給我的主要目的是希望我們參加蔡豪的
      造勢活動後，將來我們都能夠投票給蔡豪」一語，在錄音
      內容並無相同或類似之陳述，反見被告一再強調被告甲○○從未表示參加造勢活動有何好處，亦未要求其投票予何
      候選人，至於被告林端梁交付該500 元之動機，僅係其聽
      聞坊間傳聞後之片面臆測而已，與筆錄記載尚有出入。又
      筆錄所載「我本來不是支持蔡豪的，但因為甲○○邀我前
      往參加蔡豪的造勢活動，並給我500 元後，有可能會影響
      我的投票決定」一語，對照錄音內容後亦可發現，被告丙○○不但未有對應之陳述，反有表示其並不因參與造勢活
      動或收受500 元即受影響之回答（見本院卷108 頁背面）
      ，兩者差以千里。此外，將筆錄中「我已全盤托出，且願
      意把收到的賄款交給貴站人員處理，希望司法單位能從輕
      量刑」等文字對照錄音內容後亦可查覺，此段文句並非出
      自被告丙○○之口，而係調查人員以類似文句詢問被告後
      ，被告以「500 塊喔？嗯。」加以回應後所為記錄，亦即
      被告當時似僅有就交出500 元予調查員扣案一節予以允諾
      之意，並未認罪或希望司法單位從輕量刑之意，兩者差別
      亦猶如天壤。因此，實不能認為被告在調查站調查時所為
      之陳述，係對犯罪之自白，且因被告丙○○係片面推測被
      告林端梁交付現金之用意，而被告林端梁交付金錢之時點
      又係造勢活動後數日，難以證明兩者有何直接關係，故亦
      不能因此推認被告丙○○收受之500 元即係被告林端梁賄
      選買票的對價，或係被告丙○○參與造勢活動之走路工。
    (二)再者，被告林端梁進往被告丙○○家中時，陳家除被告丙○○外，尚有其配偶乙○○○，若被告林端梁有意買票，
      衡情應對亦具有投票權之乙○○○行賄（乙○○○亦設藉
      屏東縣萬巒鄉硫黃村），而非僅交付一票之賄款500 元而
      已。此外，因被告林端梁自始即否認上開500 元係賄選買
      票之款項，證人乙○○○亦稱不知被告林端梁交付金錢之
      動機，而本院又查無其他積極證據足以證明該500 元即係
      賄選買票之金錢，公訴人所舉之證據因此尚不足以證明被
      告確有之犯行不能證明被告犯罪，揆諸前開法律規定及判
      例意旨，依法應諭知無罪之判決。
據上論斷，應依刑事訴訟法第299 條第1 項前段、第301 條第1
項，公職人員選舉罷免法第99條第1 項、第111 條第1 項、第11
3 條，刑法第11條前段、第143 條第1 項、第2 項、第41條第1
項、第37條第2 項、第59條，刑法施行法第1 之1 條，判決如主
文。
中    華    民    國    97    年    8     月    20    日
                  刑事第四庭    審判長法  官  莊鎮遠
                                      法  官  蔡嘉裕
                                      法  官  王以齊
以上正本證明與原本無異。
如不服本判決應於收受本判決送達後十日內向本院提出上訴書狀，
其未敘述上訴理由者，並得於提起上訴後十日內向本院補提理由
書狀（均須按他造當事人之人數附繕本）「切勿逕送上級法院」
                                      書記官  蔡進吉
中    華    民    國    97    年    8     月    20    日
附錄本判決論罪科刑法條：
公職人員選舉罷免法第99條
對於有投票權之人，行求期約或交付賄賂或其他不正利益，而約
其不行使投票權或為一定之行使者，處3 年以上10年以下有期徒
刑，得併科新臺幣1 百萬元以上1 千萬元以下罰金。
刑法第143條
有投票權之人，要求、期約或收受賄賂或其他不正當利益，而許
以不行使其投票權或為一定之行使者，處3 年以下有期徒刑，得
併科5千 元以下罰金。
犯前項之罪者，所收受之賄賂沒收之。如全部或一部不能沒收時
，追徵其價額。


司法院資訊處製作；財團法人民間司法改革基金會備份。
